臺灣臺北地方法院民事判決　　　　　　　　95年度智字第75號
原　　　告　乙○○
被　　　告　社團法人中華民國國防政策與戰略研究學會
法定代理人　甲○○
被　　　告　丙○○
共　　　同
訴訟代理人　顧立雄律師
　　　　　　蔡易餘律師
上開當事人間請求損害賠償等事件，本院於中華民國96年7月30
日言詞辯論終結，判決如下：
    主      文
原告之訴及假執行之聲請均駁回。
訴訟費用由原告負擔。
    事實及理由
一原告起訴主張：
  (一)原告於民國93年8月初發現民主進步黨中國事務部出版之「
    中共軍力基本報告2003」（以下簡稱系爭報告）第1章、第3
    章、第6章與註釋之部分內容，及第6章之表一至表七、表九
    等表格，分別抄襲原告享有著作權之「蛻變中的軍事強權」
    導論及「赤龍之爪」第3章部分內容與表2-2、2-5、2-4、
    3-3 、3-4、3-5、4-2、4-4等表格，並另抄襲原告另一著作
    「中共與美國飛彈攻防之軍備建構」。經原告函詢民主進步
    黨中國事務部，據復稱系爭報告係委託被告社團法人中華民
    國國防政策與戰略研究學會（以下簡稱研究學會）之研究報
    告。原告原認係被告研究學會前任執行長陳文政及系爭報告
    發行人陳忠信侵害原告之著作權，故對陳文政及陳忠信提起
    自訴；嗣於本院94年度自字第33號審理時，由陳文政等所提
    94年11月25日刑事陳明狀，得知系爭報告係由被告研究學會
    當時之理事長夏瀛洲為主持人，被告丙○○統籌執行並負責
    撰寫。
  (二)被告丙○○畢業於國立台灣大學政治學研究所博士班，具有
    正副教授資歷，就系爭報告支領經費新台幣（下同）35,000
    元為最多，卻未負指導、督促、審閱之責，致系爭報告諸多
    引註錯誤且抄襲原告之著作，故被告丙○○為侵害原告著作
    財產權之人。另被告丙○○為被告研究學會之理事，被告研
    究學會依計畫契約書第7條之約定，為系爭報告之著作權人
    ，擁有著作人格權，故被告研究學會應就被告丙○○之侵權
    行為連帶負賠償責任
  (三)縱然被告丙○○在行為時並非被告研究學會之理事，惟系爭
    報告完成初稿後，須先由被告研究學會審查，修改完成方交
    付民主進步黨中國事務部出版。故被告研究學會為系爭報告
    之真正執行者，其當時之理事長夏瀛洲擔任計畫主持人，督
    導計畫案之進行，並取得1萬元酬勞，而夏瀛洲現仍為被告
    研究學會之常務理事，依民法第28條規定，被告研究學會應
    負共同侵害原告著作財產權之損害賠償責任。而被告研究學
    會、丙○○皆因未盡審查、監督與改正之責，故意將涉嫌抄
    襲之系爭報告交給民主進步黨中國事務部出版、散布，應依
    民法第185條、著作權法第88條第1項負共同侵權人之責任。
  (四)被告侵害原告兩本書之著作財產權，以每本200元販售系爭
    報告，又故意混淆黑白對外放言，造成原告身心極大痛苦，
    請求依著作權法第88條第3項規定，酌定賠償額30萬元。
  (五)對被告答辯之陳述：
    (1)關於文字抄襲部分：
      被告係為文字完全相同之剽竊，非僅觀念表達雷同。最
        高法院判決係指觀念「獨立之表達」雷同，而非文字完
        全相同或高度雷同。觀念雷同，絕不可能有文字敘述完
        全相同之論述內容，亦即觀念相同或雷同之學術作品普
        遍可見，但兩個學術作品有超過數百個字相同或類似，
        或不同人在不引據或引據他人之創作下繪製比較項目極
        為繁複之表格與其文字敘述完全相同或類似，絕無可能
        。
      依引述資料而改寫之「改作」受著作權法之保障，此非
        是被告所辯「觀念上的獨立表達」。原告依孟飛和蘇恆
        宗之文章內容而改寫，所參考孟飛文字總數為253個字
        ，改寫後為287個字，而被告所寫字數為288個字，內容
        幾與原告一樣，可能僅有一字之差，相似度高達99.64%
        。另孟飛是以表格分類為其表達形式，原告則以純文字
        敘述為主要表達形式，被告則與原告完全相同，明顯侵
        害原告之著作權。
    (2)著作權法保障著作之不可分割性：
      原告所著「赤龍之爪」乃著作權法第3條所稱學術著作，
      其中之表格及其內容亦受著作權之保障，豈有僅保障文字
      創作而不保障表格及其內容之理。系爭報告大量引用原告
      著作內容，如註118、127、137、157、171、175以及表八
      、表十一，另戊○○和丁○○坦承其撰寫部分參考原告之
      著作以及依此而尋獲相關資料者，至少計有13項（戊○○
      有8項，丁○○有5項），可見原告之著作係值得受著作權
      法保障者。
    (3)原告著作之表格具有創作性，受著作權法之保護：
      「赤龍之爪」書中表格係原告基於專業知識基礎，研究多
      種刊物及其他著作，詳加比較之心得，不僅有數字，並有
      獨創之文字論述。系爭表格經原告彙整資料、研判軍事安
      全、智慧分析、選擇編輯，具有實際事實意義，並可傳達
      分析事實後之結論，具原創性，其設計、創作於系爭報告
      出版之際，屬世界獨一無二，並非不具原創性之通用、空
      白表格，自享有著作權，被告至今亦未能提出相同著作，
      可知原告之表格並非不受著作權法保護者。由本院96年度
      易字第806號違反著作權法刑事判決理由，可知表格不僅
      在法理上受著作權法保障，且為法院判決之重要依據。
    (4)原告著作之表格內容非僅客觀數據資料，因數據會因研究
      資料蒐集之差異、研究判斷或知識背景等主觀因素而不同
      。如系爭報告表四之數據與本文之數據不同，系爭報告表
      六所引用之資料來源，其中關於潛艦噸位之數據資料與表
      六大相逕庭，系爭報告表七之數據亦與被證19之資料不同
      。軍事研究中，很難獲取真正實際客觀之數據資料，各方
      研究所呈現者，均為其可掌握者，故軍事武器之性能諸元
      資料，可能因蒐集資料不同而有很大差異，絕非任何研究
      者均會獲致相同之數據和結果。系爭報告之引述資料、內
      容編排、表達方式、特色與原告著作相同或極為類似，其
      抄襲部分實質相似，參照台灣高等法院94年重上更(三)字號
      第131號之判決理由，系爭報告係剽竊原告之表格內容，
      違反著作權法。
    (5)被告以欄位數量有差異而辯稱未剽竊，毫無法理依據。系
      爭報告之表格於比較裝備與項目及其欄位數目、欄位中之
      數據與中文敘述部分，與原告著作之表格完全相同，編排
      順序亦無二致，附帶說明亦不變，顯係剽竊。
    (6)系爭報告不僅抄襲原告著作，且引註體例多有矛盾錯誤。
      從系爭報告之註釋格式可推論戊○○並未確切將原始資料
      印出，而是直接抄襲他人著作。以系爭報告第6章為例，
      有兼具人名、篇名、書名、卷期/年月和頁碼者，有僅具
      書名，無篇名、卷期/年月，而無頁碼者，有僅具人名、
      書名、卷期/年月和頁碼，但無篇名者，又系爭報告有5個
      引註來自2001年中共年報之頁碼完全錯誤，另其引述之部
      分資料根本沒有系爭報告之相關內容。
    (7)系爭報告引自《詹氏年鑑》書籍的資料內容遲未據被告提
      出，直到96年6月11日方提出被證30《詹氏年鑑》之封面
      和版權頁，但無引用頁數之內容。事實上，系爭報告所引
      《詹氏年鑑》系列之Jane's World AirForce2002,p.p.
      75-80與所製「表七解放軍主要戰機性能表」，完全不同
      ，所引《詹氏年鑑》之Jane's Underwater Warfare
      System0000 -0000, pp.56-60與所製「表五解放軍主要傳
      統潛艦作戰能力」、「表六解放軍主要核子動力攻擊潛艦
      作戰能力」亦有諸多差異。原告著作之「表2-2中共主力
      戰車之比較」與系爭報告之「表一解放軍新式主力戰車性
      能表」均列出相同資料來源，惟被告辛勤蒐集後所提被證
      23號尚遺漏「陳建德，〈中共戰車發展〉，《全球防衛雜
      誌》，第29期 (1987年1月)，頁96-107」一文。陳建德該
      文應係太過老舊，致大部分圖書館，包括被告所舉國家圖
      書館、政大國關中心、陸委會諮詢中心、國防大學，均無
      此書；而其餘雜誌，包括全球防衛雜誌和尖端科技，均為
      1990年以後之資料，被告方可尋獲。足證系爭報告未參閱
      原告著作所引述之資料，而是剽竊原告之著作。另被證23
      號之「Cristopher Foss, "Future ofthe Chinese MBT",
      Jane's Defense Weekly, Vol.7 No.11（21 March1987）
      , pp.500-1以及昊天，〈中共三種新一代坦克亮相〉，《
      廣角境》，第329期（200 0年2月)，頁48」，均未列卷期
      或日期，且此情況普遍出現於被證23號至29號中，然系爭
      報告相關部分卻與原告著作之表格引述資料相同，應係剽
      竊原告及他人之著作。
    (8)本院94年度智字58號判決論及對他人行為主張侵權行為仍
      應由法院本於專業判斷，以決定著作值得法院以著作權法
      保護，非被告得辯稱「其實質內涵均未跨過著作權法所規
      定之最低門檻，是縱報告有部分文字及表格數據與雷同，
      亦不得謂構成著作權法之抄襲等侵權行為」。
    (9)原告堅持指控被告侵權者，係被告剽竊原告之文字與表格
      內容，卻未有引原告之姓名及其著作之名稱部分。此種不
      合理使用即屬抄襲和剽竊。系爭報告合理使用部分並非原
      告指控之範圍。
    (10)系爭報告第1頁標明：「委託單位民主進步黨中國事務部
      」、「執行單位社團法人中華民國國防政策與戰略研究學
      會」，顯示出版成申請國家圖書館之「國際標準書號」（
      ISBN）之公開參考書籍，業經被告研究學會，否則民主進
      步黨中國事務部不得將被告研究學會之單位名稱明列於系
      爭報告中。戊○○於作證時指出被告丙○○主持系爭報告
      之審查會議，不但知悉且當場聽聞侵害著作權之大部分內
      容，卻未能善盡審查及檢視工作，正是系爭報告最後定稿
      侵犯原告著作權之關鍵。
  (六)聲明：
    (1)被告應連帶給付原告30萬元，及自起訴狀繕本送達翌日起
      至清償日止按年利率5％計算之利息。
    (2)被告應連帶負擔費用，將本件判決書刊登於中國時報及聯
      合報各一日。
    (3)願供擔保請准宣告假執行。
二被告答辯稱：
  (一)原告主張被告侵害原告之著作財產權及原告受有損害、被告
    受有利益等事實負舉證責任，否則其訴應予駁回。
  (二)被告並未侵害原告之著作財產權：
    (1)92年間，民主進步黨中國事務部主任陳忠信為提供民主進
      步黨及立法委員問政之參考，與被告研究學會簽訂「民進
      黨中國事務部委託研究計畫契約書」，委託被告研究學會
      執行系爭報告之研究計畫，約定研究經費20萬元。被告研
      究學會已將研究經費全數用於給付撰寫人報酬及業務費用
      ，別無獲得任何利益。被告研究學會於92年9月間將完成
      之系爭報告交予民主進步黨中國事務部，其後民主進步黨
      中國事務部將系爭報告編輯成冊並於93年1月間出版，被
      告均未參與。且被告受託完成系爭報告，自始出於供執政
      黨施政之參考，縱有部分參考原告之著作，亦屬合理使用
      。民主進步黨中國事務部亦曾以93年9月1日中十一字第
      A0409003號函告知原告「該研究報告主要係以贈閱方式之
      非營利性質，提供國內相關學校機構及智庫等參考，且目
      前僅一刷印製800本，並無再印製之計畫…」。故被告研
      究學會並無侵害原告著作財產權之故意或過失。
    (2)丙○○僅負責協調、安排各章之撰寫人員，並負責撰寫該
      報告第2章及第7章內容，未曾參與審稿或原告指摘抄襲部
      分之撰寫，被告丙○○支領酬勞35,000元，與其他助理研
      究員支領酬勞3萬元差距不大。被告丙○○雖名為研究員
      ，負責統籌計畫之執行及系爭報告之撰寫等工作，然而被
      告丙○○僅負責協調安排各編章之撰寫人，在討論完撰寫
      方向後，即由各撰寫人自行撰寫所負責之章節。被告丙○○僅負責撰寫系爭報告第2章、第7章，與原告指訴侵害其
      著作財產權之緒論、第6章無涉，被告丙○○亦非系爭報
      告全篇之著作權人。且各章內容係交由被告研究學會外之
      專家學者負責審稿，更非被告丙○○負責。依系爭報告第
      6章撰寫人戊○○於本院95年度自字第16號原告自訴被告
      之案件95年6月16日審判中之證詞，可知被告丙○○僅告
      知戊○○撰寫題目，並在審查會結束後，建議各撰寫人自
      行對於所負責之範圍進行修正，此外，均無介入各撰寫人
      之創作過程或稿件審查，是被告丙○○並無侵害原告之著
      作財產權。侵權行為損害賠償責任採自己責任原則，系爭
      報告緒論及第6章分別由丁○○、戊○○撰寫，縱有引用
      原告著作，亦非被告之侵權行為，原告請求被告連帶賠償
      ，實無理由。
    (3)戊○○與丁○○均非被告之受僱人，無民法第188條僱用
      人責任之適用，被告無須對原告所謂抄襲之侵權行為負損
      害賠償責任。被告丙○○僅負責協調、安排該報告各章節
      之撰寫人，未介入各撰寫人之創作過程或稿件審查，無須
      就戊○○與丁○○之行為負損害賠償責任。戊○○與丁○○之撰寫且高度自由性，被告則給付其等處理該事務應得
      之報酬，足見被告與戊○○、丁○○間之法律關係應係委
      任關係，故原告主張被告應就戊○○、丁○○之個人行為
      負損害賠償責任，實屬無據。
    (4)縱認被告應就戊○○、丁○○之行為負連帶責任，惟原告
      於93年8月8日已知悉所指抄襲部分執筆人為戊○○、丁○○，其侵權行為損害賠償請求權至遲於95年8月8日罹於時
      效，原告迄未對戊○○、丁○○請求民事賠償，其侵權行
      為損害賠償請求償已逾2年時效，被告自得援引戊○○、
      丁○○之時效抗辯對抗原告。
    (5)原告主張被告為民法第185條之共同侵權行為人，惟未說
      明何以被告丙○○應就系爭報告全篇品質負起責任或有義
      務勸阻民主進步黨中國事務部出版系爭報告，其主張即無
      依據。被告研究學會於系爭報告創作期間，交由各章撰寫
      人分別撰稿，事後召開審查會，審查後要求各章節撰寫人
      依審查結論修正，修正完畢始由被告研究學會彙整交給民
      主進步黨中國事務部。是被告係以嚴謹態度處理系爭報告
      ，善盡審查義務，無侵害他人著作財產權之故意或過失，
      亦未因出版銷售而獲利，非共同侵權行為人。
    (6)原告另案告訴戊○○部分，業經臺灣臺北地方法院檢察署
      檢察官以96年度調偵字第266號為不起訴處分，足認戊○○並未侵害原告權利，被告亦無須就戊○○行為對被告負
      連帶賠償責任。
  (三)系爭報告並未侵害原告之著作財產權：
    (1)系爭報告與原告所著「赤龍之爪」、「蛻變中的軍事強權
      」、「中共與美國飛彈攻防之軍備建構」之內容均不同，
      被告否認系爭報告內容有抄襲原告之著作。
    (2)戊○○製作之第6章表格與原告著作之表格所引用數據資
      料有不同之處，足見系爭報告確有獨立之資料來源，非抄
      襲原告之著作。臺灣臺北地方法院檢察署96年度調偵字第
      266號不起訴處分亦認定：「另比較告發人所著『赤龍之
      爪』一書及『中共軍力基本報告2003』之表格，內容未盡
      相同，是被告於前述法院審理中所為『引用告發人著作之
      表格加以修正』等語，應堪信為真實」等語。被告已將戊○○撰寫第6章表格時所參考之下列原始資料提出被證23
      至被證29，該原始資料確有系爭報告第6章表格之各項內
      容，足證戊○○並無抄襲原告著作，被告亦無庸就戊○○
      行為對被告負連帶賠償責任：
      表一「解放軍新式主力戰車性能表」參考之原始資料有
        ：林長盛著「解放軍的武器裝備」、昊天著「中共三種
        新一代坦克亮相」、Jane's Defence Weekly 21 MARCH
        1987。
      表二「解放軍主要遠程多管火箭性能表」參考之原始資
        料有：梅林著「中共攻台利器：中共陸軍縱深打擊武器
        」、林長盛著「解放軍的武器裝備」、「中共A100 砲
        兵火箭最新動態」、Jane's Defence Weekly,Vol.34,
        No.8、「兵器知識」，2000年第8期，「雙雄會：中國
        衛士多管無控火箭」、1999年9月1日聯合報第13版「中
        共製成遠程火箭砲」、2000年12月5日星島日報第31版
        「新製WS-1B火箭砲可覆蓋台島」。
      表三「解放軍主要戰區防空飛彈性能表」參考之原始資
        料有：黃河著「巡天神箭：紅旗9號與紅旗家族動態」
        、Jane's Land-Based Air Denfence,0000-0000、全球
        防衛雜誌第179期「中共戰術飛彈最新動態Part2 」、
        1999年11月27日聯合報第13版「中共年底引進俄遠程防
        空飛彈」、美國科學家聯盟網頁http://www.fas.org/
        nuke/guide/russia/airdef/ s-300pmu.htm。
      表四「解放軍主要水面艦艇性能表」參考之原始資料有
        ：Jane's fighting ships0000-0000、林長盛著「解放
        軍的武器裝備」、Jane's fighting ships 0000-0000
        、Jane's Defense Weekly, Vol.31,No.5、Jane's
        Defense Weekly,Vol.32, No.8。
      表五「解放軍主要傳統動力艦艇性能表」參考之原始資
        料有：Jane's fighting ships0000-0000、梅林著「中
        國人民解放軍海軍傳統動力潛艦的發展與戰力(一)」、鍾
        堅著「中共潛艦部隊大揭密(二)」。
      表六「解放軍主要核子動力艦艇性能表」參考之原始資
        料有：鍾堅著「中共潛艦部隊大揭密(二)」、Jane's
        fighting ships 0000-0000。
      表七「解放軍主要戰鬥機性能表」參考之原始資料有：
        林長盛著「解放軍的武器裝備」、高雄柏著「改變空中
        優勢的戰鷹一Su-27戰機」。
      表九「解放軍空對空飛彈性能表」參考之原始資料有：
        趙雲山著「中國導彈及其戰略」、林長盛著「解放軍的
        武器裝備」、劉任著「俄羅斯R-77中距空空導彈」、
        Jane`s air-Launched Wea pons 2001、Jane`sDefense
        Weekly,Vol.34 No.10。
    (3)系爭報告第6章表8、表11已註明：「資料來源：乙○○，
      赤龍之爪」（詳系爭報告第116、129頁），戊○○於本件
      96年4月25日審理時亦證稱：其創作過程中確有依原告著
      作所列資料來源找尋原始資料，如未能找到原始資料者，
      則會註明係引自於原告著作，如有找到原始資料者或有再
      參考其他文獻者，則會註明其原始資料來源等語。由系爭
      報告第6章表格所列資料來源或內文註釋所列文獻中，皆
      可找到關於表格數據或文字敘述之資料，顯見系爭報告第
      6章確無侵害原告著作財產權。
    (4)戊○○於本院96年4月25日審理中說明其製作系爭報告表
      格時，因有參考原告著作而找尋原始資料，如發現原告著
      作表格數據有錯誤或不完全之情況，即援用正確之資料。
      。由下列系爭報告表三、表四與原告著作之數據不同處之
      比較，可知系爭報告有獨立之資料來源：
    ┌─────────┬────┬────┬─────┐
    │                  │紅旗九號│FT-2000 │S-300PMU1 │
    ├────┬────┼────┼────┼─────┤
    │最小有效│原告著作│   10   │無數據資│  3,000   │
    │射高（m │        │        │料      │          │
    │）      ├────┼────┼────┼─────┤
    │        │表三    │  500   │  3,000 │    10    │
    ├────┼────┼────┼────┼─────┤
    │最小有效│原告著作│無數據資│無數據資│    12    │
    │射程（km│        │料      │料      │          │
    │）      ├────┼────┼────┼─────┤
    │        │表三    │    6   │   12   │     3    │
    ├────┼────┼────┼────┼─────┤
    │最大有效│原告著作│150,000 │無數據資│    100   │
    │射程（km│        │        │料      │          │
    │）      ├────┼────┼────┼─────┤
    │        │表三    │   200  │  100   │    150   │
    └────┴────┴────┴────┴─────┘
     ┌───────┬────┬───────────┐
     │              │反鑑飛彈│參考資料來源          │
     ├───┬───┼────┼───────────┤
     │江衛級│原告著│6枚防空 │（註：原告著作並未載明│
     │      │作    │飛彈    │  飛彈型號）          │
     │      ├───┼────┼───────────┤
     │      │表四  │YJ-1飛彈│「Jane`s fighting ship│
     │      │      │6枚     │s 0000 -0000」P.120， │
     │      │      │        │即被證26號第8頁內容： │
     │      │      │        │「Missles:SSM:6 YJ-1(E│
     │      │      │        │agle Strike」         │
     └───┴───┴────┴───────────┘
    (5)縱使戊○○在部分表格引用原始資料之數據或註明原始資
      料來源有所疏漏，然依戊○○於96年4月25日審理中說明
      ：「當初蒐集原始資料時，這些原始資料大部分都是報紙
      、期刊、專業參考書籍，這些書都不能外借，只能在圖書
      館中當場印，因為我個人影印資料的習慣，我不會去影印
      書的封面及版權頁，都是當場用筆直接抄錄在我影印的資
      料上，所以我不排除會有抄錄錯漏的可能性。我當時我影
      印的資料非常多，除了這本書的原始資料外，還包括我個
      人研究需要的資料。所以在事後整理資料時對於部分資料
      可能有張冠李戴的情形，最後導致部分表格資料來源所引
      註的原始資料的書名或頁次有錯漏的情形，但是我認為這
      些都是屬於技術性的瑕疵，並非所謂的抄襲…」等語，可
      知戊○○確有找尋原始資料並加以比對，應不得以有上揭
      瑕疵即謂構成抄襲原告著作。
    (6)原告雖稱國防大學沒有詹氏年鑑之全部書籍，而謂戊○○
      稱在國防大學參考詹氏年鑑涉嫌偽證等語。惟戊○○已表
      示其係在國防大學或國家圖書館等不同地點找尋原始資料
      ，且系爭報告係於92年間撰寫，原告要求戊○○交代所有
      原始資料分別是在何地取得，已甚不合理，何況國防大學
      內確實有原告所稱之詹氏年鑑書籍（詳被證30號）。戊○○基於尊重原告，於本件作證完畢後，尚應原告要求再前
      往國防大學圖書館複印詹氏年鑑書籍之封面及版權頁，至
      少已可證明戊○○當時確有在國防大學圖書館蒐集參考資
      料。被告於本院95年度自字第16號審理中已提出系爭報告
      表二之原始資料，原告主張戊○○所提原始資料係近日蒐
      集者，應舉證以實其說。
    (7)原告主張表四之旅滬級驅逐艦所載滿載排水量「4200」及
      現代級驅逐艦所載滿載排水量「7625」無法從表四所載原
      始資料找到，與事實不符。其原始資料出處比對如下：
      ┌───┬─────────┬─────────┐
      │      │系爭報告表四內容  │原始資料出處      │
      ├───┼─────────┼─────────┤
      │旅滬級│滿載排水量「4200」│「Jane`s fighting │
      │      │                  │ships 0000 -0000」│
      │      │                  │P-118，即被證26號 │
      │      │                  │第5頁內容：「     │
      │      │                  │Displacement tons │
      │      │                  │：4,200 full load │
      │      │                  │」                │
      ├───┼─────────┼─────────┤
      │現代級│滿載排水量「7625」│「Jane`s fighting │
      │      │                  │ships 0000-0000」 │
      │      │                  │P-119，即被證26號 │
      │      │                  │第3頁內容：「     │
      │      │                  │Displacement tons │
      │      │                  │：7,625 full load │
      │      │                  │」                │
      └───┴─────────┴─────────┘
    (8)軍事武器資料本有其固定之用語，不具原創性。戊○○從
      事軍事研究多年，對此用語均甚清楚，縱在創作過程中參
      考原始資料來源使用與原告相同之軍事術語，亦在所難免
      ，不得謂係所謂抄襲其著作之侵權行為。茲舉系爭報告表
      一為例：
      ┌──────┬───────┬────────┐
      │原告著作用語│系爭報告用語  │戊○○參考之原始│
      │            │              │資料內容        │
      ├──────┼───────┼────────┤
      │夜間戰鬥能力│夜戰能力      │（用語不同）    │
      ├──────┼───────┼────────┤
      │可擊穿大厚度│可擊穿大厚度均│林長盛著「解放軍│
      │均質和複合裝│質和複合裝甲（│的武器裝備」第48│
      │甲（在有效射│在有效射程內能│頁：「可擊穿大厚│
      │程內能擊穿35│擊穿350公釐後 │度均質與複合裝甲│
      │0公釐之裝甲 │之裝甲）      │。1982年，以色列│
      │）          │              │用這種砲很容易就│
      │            │              │擊穿蘇製T-72坦克│
      │            │              │的350毫米砲塔前 │
      │            │              │裝甲。」        │
      ├──────┼───────┼────────┤
      │行進間攻擊能│行進間攻擊能力│林長盛著「解放軍│
      │力          │              │的武器裝備」第51│
      │            │              │頁及53頁：「實現│
      │            │              │了能在行進間攻擊│
      │            │              │活動目標的能力」│
      │            │              │、「能在行進間攻│
      │            │              │擊活動的目標」  │
      └──────┴───────┴────────┘
    (9)戊○○創作表格係參考外國文獻，就名詞翻譯結果雖與原
      告相同，惟任何學術用語之國內外用語，在專有名詞之使
      用上本有其幾近固定之翻譯，此不足認戊○○有抄襲原告
      著作。以系爭報告表九為例：
    ┌──────┬──────┬───────────┐
    │原告著作用語│戊○○著作用│戊○○參考之原始資料內│
    │            │語          │容                    │
    ├──────┼──────┼───────────┤
    │慣性、雷達主│慣性、雷達主│引自Jane's air-Launch │
    │動/半自動導 │動/半自動導 │ed Weapons 2001第53頁 │
    │引          │引          │：「Guidance:Inertial │
    │            │            │,command updates and  │
    │            │            │semi-active radar.」  │
    ├──────┼──────┼───────────┤
    │紅外線導引  │紅外線導引  │引自Jane's air-Launch │
    │            │            │ed Weapons 2001第16頁 │
    │            │            │：「Guidance:IR」     │
    └──────┴──────┴───────────┘
      另國軍簡明英華軍語辭典之翻譯為「IR-Infrared紅外線
      」、「Guidance準據，導引」（詳被證31號）。
(四)原告指摘系爭報告第1、3、6章之文字抄襲原告著作部分：
    (1)按「按著作權所保護者，為著作人獨立創作之作品，兩作
      品祇其均來自獨立之表達而無抄襲之處，縱相雷同，亦僅
      巧合而言，仍均受著作權法之保護。不得僅以客觀上之雷
      同類似，即認定主觀上有抄襲情事。蓋觀念在著作權法上
      並無獨占之排他性，人人均可自由利用，源出相同之觀念
      或觀念之抄襲，並無禁止之理。」有最高法院81年度臺上
      字第3063號判決可稽。
    (2)系爭報告緒論及第6章之文字敘述與原告所著不同，且有
      獨立之引註來源：
      系爭報告緒論之撰寫人丁○○曾於本院刑事庭審理時到
        庭證稱：「（問：是否具體指出被訴涉嫌抄襲部分，關
        於你所著作的內容的參考資料？）答：第一段雖然是在
        緒論裡面，但是是從第3章節錄而來，我有參考自訴人
        的書，但自訴人的書也有提到劉振興的著作，故我依一
        般學校教授所教授的註釋引用方式，找到劉振興的原始
        著作來看。關於第二段我也是循著上述方式找到孟飛、
        蘇恆宗的文章，在上開二位先生的文章當中，的確是將
        中共軍事做如是分類，我也加以援用。」「（問：你方
        才既稱是參考自訴人以外的學者著作，為何與自訴人的
        著作內容相符？）答：因為我所引用的孟飛等二位先生
        的原始著作就是這樣寫的。」（詳本院96年度自字第16
        號95年7月7日審理筆錄，被證21號）。
      系爭報告第17、18頁之「此三個重點階段和目標內涵為
        27：一初級發展階段…；二高級階段：…；三完結階段
        ：…。」，依註釋27，係出自蘇恆宗及孟飛之著作（詳
        被證4號第59頁、被證5號第92頁）。故不能因系爭報告
        引用之資料與原告著作引用之資料來源相同，致其文字
        近似或雷同時，即遽然認系爭報告抄襲原告之著作。
      系爭報告第2、17頁之「基本上，中共『新軍事革命』
        雖是承襲西方之『軍事事務革命』之思維和作為，…不
        過中國仍會持續地推動『新軍事革命』。…」，依註釋
        5、26，係出自「劉振興，中共關於『新軍事革命』理
        論的研究與實踐」一文，原告亦同引為參考資料。因此
        致有文字上近似或雷同，不能認有侵害著作權。
      系爭報告第102、106頁部分之文字，內容與原告之著作
        不同。
  (五)原告主張其著作遭抄襲部分之實質內涵均未跨過著作權法所
    規定之最低門檻，依本院94年度智字第58號判決意旨，非屬
    值得受著作權法保護之著作，故縱然系爭報告有部分文字及
    表格數據資料與之雷同，亦不得謂構成侵害著作權。
    (1)原告所主張系爭報告文字與其相同部分，姑不論丁○○係
      參考與原告相同之參考文獻致有雷同，該相同部分文字僅
      佔全篇報告之極少部分，縱使取下該相同部分，亦不影響
      丁○○撰寫該章節之全篇意涵，故此部分不屬值得受著作
      權法保護之著作。
    (2)原告所著「赤龍之爪」中之表格缺乏原創性，非著作權法
      保護之標的：
      表格不屬著作權法保護之標的：
        依著作權第9條第4項規定，通用之表格不屬著作權法保
        障之權利，任何人均可自由引用，不會涉有抄襲。
      原告所著表格資料之選擇與編排缺乏原創性，非著作權
        法保護之標的：
        依臺灣高等法院94年智上字第53號、95年上更(一)字第24
        號判決意旨，著作權法保護之著作財產權須兼具特定內
        容與創意表達之積極要件，而足以表現出作者之個性及
        獨特性，若僅單純透過表格為蒐集之資料編排者，非受
        著作權法保護之編輯著作。原告固稱其著作中之表格係
        其研究多種刊物及其他著作，詳加比較費盡心力製成等
        語。然其表格係就各種不同型式之武器，依其型號、射
        程、速度、配備、戰鬥能力等數據彙整資料而成，各筆
        資料顯現出之各式武器性能，本即為固定不變之客觀數
        據資料，原告之數據亦是引自他處，無法自行刪改。另
        上開資料縱為原告辛勤收集整理所得，然其資料之選擇
        、編排方式，主要基於武器最基本資料，依年份、型號
        、射程、速度、配備、戰鬥能力加以排列，亦為相關武
        器雜誌書刊所常見，如被證6至被證12之文獻、期刊論
        文中之表格，故不具獨特之創作性。參照最高法院91年
        度台上字第940號判決見解，原告著作中之表格並無創
        作性，非屬著作權法保護之標的。
      原告所著表格內之數據資料為一客觀事實，不受著作權
        法保護：
        依臺灣高等法院84年度上字第314號判決意旨，數據為
        任何人均無法改變之客觀事實或概念。關於原告所著表
        格內之各種武器型號、服役時間、射程、速度等資料，
        任何人參考原始資料後，均會於表格中填具正確數據資
        料，不可能任意更動內容，原告亦無法特定何表格之內
        容係抄襲原告著作。參酌被證13至被證20之國內外文獻
        ，均有各式武器之性能表，其數據資料非如原告所稱難
        以取得。
  (六)縱然系爭報告中戊○○、丁○○撰寫之內容參考引用原告之
    著作，惟其質量在整個報告中所佔比例甚低，僅為少部分文
    字相同，表格部分亦僅客觀數據相同，依著作權法第65條第
    1項、第2項第3款之規定，應屬合理使用，不構成侵害著作
    財產權。且系爭報告係供執政黨對中共軍事力量之評估與參
    考之用，不可能會影響到原告著作之銷售，而發生替代市場
    之效果，參照經濟部智慧財產局電子郵件字第931203號函文
    及臺灣高等法院95年上更(一)字第24號判決意旨，可知仍屬合
    理使用範圍。
  (七)聲明：
    (1)原告之訴及其假執行之聲請均駁回。
    (2)如受不利判決，願供擔保請准宣告免為假執行。
三本院之判斷
  (一)原告主張：被告研究學會於92年間受民主進步黨中國事務部
    委託辦理系爭報告之研究計畫，約定研究計畫主持人為被告
    研究學會當時之代表人夏瀛洲，研究經費共20萬元，被告丙○○則為研究員，統籌該案之執行，並負責研究報告之撰寫
    ，嗣系爭報告完成並送交民主進步黨中國事務部後，由民主
    進步黨中國事務部於93年1月間出版等情，為被告所不爭執
    ，並有民主進步黨中國事務部委託研究計畫契約書、系爭報
    告附卷可稽，堪信為真實。
  (二)惟原告主張：系爭報告第1章、第3章、第6章與註釋之部分
    文字（如附件一畫底線部分），及第6章之表一至表七、表
    九等表格（如附件三），分別抄襲原告享有著作權之「蛻變
    中的軍事強權」導論及「赤龍之爪」第3章之部分文字（如
    附件二畫底線部分）與表2-2、2-5、2-4、3-3、3-4、3-5、
    4-2、4-4等表格（如附件四）等語，為被告所否認，並答辯
    如前所述。茲依兩造爭點分述如次。
  (三)被告辯稱原告之請求權已罹於時效，並無理由：
    (1)被告辯稱：系爭報告之第1章、第3章及第6章實際上係分
      別由系爭報告研究計畫之研究助理丁○○、戊○○撰寫，
      原告迄未對丁○○、戊○○起訴請求損害賠償等語，固為
      原告所不爭執，惟原告係主張被告研究學會前法定代理人
      夏瀛洲與被告丙○○均實際執行系爭報告之研究計畫而侵
      害原告之著作財產權，故依民法第28條、第184條第1項前
      段、第185條第1項規定，請求被告負連帶損害賠償責任，
      並非依民法第188條第1項前段請求被告負僱用人之連帶損
      害賠償責任。故縱然丁○○、戊○○為受僱於被告之侵權
      行為人，亦與原告之請求無關，被告辯稱：原告迄未對丁○○、戊○○起訴請求損害賠償，其請求權已罹於時效，
      被告得援用其時效利益等語，為無理由。
    (2)原告既主張於93年8月初發現系爭報告侵害其著作財產權
      ，嗣於95年7月25日提起本件訴訟請求損害賠償，其請求
      權應未罹於時效。
  (四)系爭報告第1章、第3章、第6章與註釋之部分文字（如附件
    一畫底線部分）難認抄襲原告所著「蛻變中的軍事強權」導
    論及「赤龍之爪」第3章部分文字（如附件二畫底線部分）
    ：
    (1)按「著作權法所稱之著作，係指屬於文學、科學、藝術或
      其他學術範圍之創作，著作權法第3條第1項第1款定有明
      文。是凡具有原創性之人類精神上創作，且達足以表現作
      者之個性或獨特性之程度者，即享有著作權。苟非抄襲或
      複製他人之著作，縱二作者各自獨立完成相同或極相似之
      著作，因二者均屬創作，皆應受著作權法之保護。」最高
      法院81年度臺上字第3063號判決可資參照。
    (2)系爭報告第3章中第17頁末段自「可知的是」至第18頁第3
      段末「主導」等語（如附件一畫底線部分），依其註釋27
      ，係出自蘇恆宗與孟飛之著作，而被告所提被證4蘇恆宗
      所著「析評共軍『軍事事務革命』發展概況與能力」（共
      黨問題研究第26卷第12期第59頁及被證5孟飛所著「中共
      『新軍事革命』的意涵與形成背景」（中共研究第33 卷
      第11期第92頁）內容確與系爭報告上開文字極為近似，故
      被告辯稱：系爭報告上開文字確係參考援用蘇恆宗與孟飛
      上開著作等語，並非無據。系爭報告上開文字既另有所本
      ，雖與原告所著「蛻變中的軍事強權」導論第1頁第1段第
      6 行至第2頁第1行之文字（如附件二畫底線部分）極為相
      似，亦難遽認係抄襲原告之著作。
    (3)系爭報告第1章中第2頁第2段前4行之「基本上，中共『新
      軍事革命』雖是承襲西方之『軍事事務革命』之思維和作
      為，但在進行此一軍事改造工程之際，並未忽視其甚為獨
      特之『人民戰爭』思維，甚至強調他們所推展的『新軍事
      革命』是一種具有中國『人民戰爭』特色的軍事革命。」
      等語及第3章中第17頁第2段前4行類似之文字（如附件一
      畫底線部分），依其註釋5、26，均係出自「劉振興，中
      共關於『新軍事革命』理論的研究與實踐，『中共研究』
      ，第32卷第12期（1998年12月），頁90」一文；而原告所
      著「蛻變中的軍事強權」導論第3頁末段及第4頁至第5頁
      之註釋4（如附件二畫底線部分）中類似之文字亦同引劉
      振興上開著作做為參考資料。則被告辯稱：系爭報告上開
      文字係參考援用劉振興上開著作等語，並非無據。系爭報
      告上開文字既另有所本，雖與原告所著「蛻變中的軍事強
      權」導論上開文字近似，亦難遽認係抄襲原告之著作。
    (4)次按依著作權法取得之著作權，其保護僅及於該著作之表
      達，而不及於其所表達之思想、程序、製程、系統、操作
      方法、概念、原理、發現，著作權法第10條之1定有明文
      。原告雖主張：系爭報告第1章第2頁第2段末6行之文字（
      如附件一畫底線部分）與原告所著「蛻變中的軍事強權」
      導論第5頁第2段文字（如附件二畫底線部分）之文意相同
      ，系爭報告第6章第102頁第3段末2行之文字（如附件一畫
      底線部分）與原告所著「赤龍之爪」第3章第137頁第2段
      第5至7行文字（如附件二畫底線部分）之文意相同，系爭
      報告第6章第106頁第3段前4行之文字（如附件一畫底線部
      分）與原告所著「赤龍之爪」第3章第147頁第3段第2至6
      行、第4段第1、9、10行及第148頁第2段前3行文字（如附
      件二畫底線部分）之文意相同等語，惟系爭報告上開文字
      之表達方式既異於原告之著作，縱然兩者本於相同之思想
      、概念，致文意相同，原告亦不能主張其著作所表達之思
      想、概念得受著作權法之保護而認系爭報告侵害其著作財
      產權。
  (五)系爭報告第6章之表一至表七、表九等表格（如附件三）難
    認侵害原告所著「赤龍之爪」之表2-2、2-5、2-4、3-3、
    3-4、3-5、4-2、4-4等表格（如附件四）之著作財產權：
    (1)原告所著「赤龍之爪」中如附件四之表格不具創作性：
      按「標語及通用之符號、名詞、公式、數表、表格、簿冊
      或時曆」、「單純為傳達事實之新聞報導所作成之語文著
      作」，均不得為著作權之標的，著作權法第9條第1項第3
      款、第4款定有明文。原告主張被告侵害其所著「赤龍之
      爪」中如附件四表格之著作財產權，其前提自須以該表格
      得為著作權之標的而受著作權法之保謢。經查：
      就表格形式而言：
        原告所著「赤龍之爪」上開表格之形式，僅為常見之縱
        橫線直式表格，應屬著作權法第9條第1項第3款所規定
        通用之表格，不得為著作權之標的。且參酌被告所提被
        證13至被證20之中外期刊、文獻節印本，不乏以類似表
        格形式展現各式武器規格、性能之作品，亦可見原告所
        著「赤龍之爪」上開表格於形式上不具創作性。
      就表格內之資料而言：
        原告所著「赤龍之爪」上開表格內之資料，諸如各式武
        器裝備之規格、性能、編裝、服役時間，均為客觀存在
        之數據或事實，非原告所得創作，原告亦陳稱係引用自
        其所蒐集之參考資料，已難認具有創作性。再者，上開
        表格內部分有關事實之陳述或名詞之翻譯，或許原告之
        表達方式確異於常見者；然而，就同一事實於表格內為
        簡短之陳述，其表達方式本即有限，名詞之翻譯亦同，
        縱有創意，亦難認其創作高度值得受著作權法保護而得
        排除他人為相同或類似之表達。
      就表格內資料之選擇及編排而言：
        按就資料之選擇及編排具有創作性者為編輯著作，以獨
        立之著作保護之，著作權法第7條第1項定有明文。原告
        所著「赤龍之爪」上開表格之內容之選擇、編排方式，
        係將各式武器裝備之規格、性能、編裝、服役時間等基
        本資料，依次彙整排列，縱然能簡明顯示其間異同，亦
        屬常見之資料選擇及編排方式。參酌前述被證13至被證
        20之中外期刊、文獻節印本中均有採類似選擇、編排方
        式製作之表格，實難認原告所著「赤龍之爪」上開表格
        於資料之選擇及編排具有創作性。
      原告所著「赤龍之爪」上開表格之內容既多屬客觀之數
        據或事實，應屬「赤龍之爪」中其他文字論述之基本或
        輔助資料，故縱然「赤龍之爪」因其中之論述而具有創
        作性，亦不得因此謂系爭表格具有創作性。
    (2)系爭報告第6章之表一至表七、表九等表格未侵害原告之
      著作財產權：
      原告所著「赤龍之爪」中如附件四之表格既不具創作性
        ，自不受著作權法之保護，原告不得排除他人為重製或
        改作，系爭報告縱然予以引用，亦難認侵害原告之著作
        財產權。
      況且，系爭報告上開表格與原告所著「赤龍之爪」上開
        表格內之資料及資料之選擇不盡相同，系爭著作上開表
        格下方復均註明其資料來源，原已難認其作者有抄襲或
        以創作人自居而侵害他人著作權之意。再者，被告已提
        出絕大部分資料來源影本，證明系爭報告上開表格之內
        容另有所本，則縱然系爭報告上開表格所引用之資料來
        源與原告所著「赤龍之爪」上開表格下方註明之資料來
        源相同，致兩者內容雷同，亦難認系爭報告上開表格係
        以重製或改作方式侵害原告之著作財產權。再參酌系爭
        報告另於表八、表十一分別註明資料來源為原告所著「
        赤龍之爪」第206、207頁與第264頁，及戊○○就此證
        稱：因其未掌握到有些原始資料等語，益可見戊○○確
        曾參考系爭報告上開表格中之資料來源，方能分別引用
        原告之著作或其他著作，因此亦難認被告侵害原告之著
        作財產權。
      又原告所著「赤龍之爪」上開表格於資料之選擇及編排
        既難認具有創作性，系爭報告之表格選擇相同之數據及
        事實陳述，不論為相同之編排或將上下、左右欄位為不
        同之編排，其表達難認有何顯著差異。故即使系爭報告
        與原告所著「赤龍之爪」上開表格就資料之選擇及編排
        相同，亦難認系爭報告之表格侵害原告之著作財產權。
      至於原告主張系爭報告多有引註錯誤之處，縱均屬實，
        亦僅能認為系爭報告不夠嚴謹，尚難據此認當然有侵害
        原告之著作財產權。
四綜上所述，原告依侵權行為之法律關係及著作權法之規定，請
  求被告連帶給付30萬元及其遲延利息，並請求被告連帶負擔費
  用將本件判決書刊登於新聞紙，均無理由，不應准許。原告之
  訴既不應准許，其假執行之聲請亦失所依據，應併予駁回。
五本件事證業已明確，兩造其餘主張陳述及所提之證據，經本院
  審酌後，認均不足以影響本判決之結果，均毋庸再予論述，附
  此敘明。
六據上論結，原告之訴為無理由，依民事訴訟法第78條，判決如
  主文。
中　　華　　民　　國　　96　　年　　 8　　月　　15 　日
                  民事第四庭  法  官  林玲玉
以上正本係照原本作成。
如對本判決上訴，須於判決送達後20日內向本院提出上訴狀。
中　　華　　民　　國　　96　　年　　 8　　月　　15 　日
                              書記官  江虹儀
